【裁判字號】    97,訴,551
【裁判日期】    990720
【裁判案由】    分割共有物
【裁判全文】
臺灣屏東地方法院民事判決               97年度訴字第551號
原      告  辰○○
訴訟代理人  陳世明律師
被      告  卯○○
            丁○
            癸○○
            寅○○
            丑○○
            甲○
            庚○○
            Ｄ○○
            Ｅ○○
            Ａ○○
            Ｋ○○
            天○
            戌○○○
            申○○
            丙○○
            乙○○
            午○○
            Ｔ○○
            Ｓ○○
            戊○○
            未○○
兼  上一人
訴訟代理人  亥○○
被      告  子○○
            壬○○
            酉○○
            辛○○○
上  一  人
訴訟代理人  己○○
被      告  宙○○
            玄○○
            地○○
            Ｆ○○○
            巳○○○
            Ｎ○○（鄭出之承受訴訟人）
            Ｌ○○（潘福之繼承人）
            黃○○（潘福之繼承人）
            Ｂ○○（潘福之繼承人）
            Ｃ○○（潘福之繼承人）
            Ｊ○○（潘福之繼承人）
            Ｇ○○（潘福之繼承人）
            Ｈ○○（潘福之繼承人）
            Ｉ○○（潘福之繼承人）
受告知訴訟
人          合作金庫商業銀行股份有限公司
法定代理人  宇○○
上列當事人間請求分割共有物事件，本院於中華民國99年7月13
日言詞辯論終結，判決如下：
    主  文
被告Ｌ○○、黃○○、Ｂ○○、Ｃ○○、Ｊ○○、Ｇ○○、Ｈ○○、Ｉ○○應就其被繼承人潘福所遺坐落屏東縣南州鄉○○段一
二七地號建地面積八二○六平方公尺應有部分0000000分
之三二三九四二辦理繼承登記。
兩造共有前項土地，按附圖所示分割，即：
(一)編號１部分面積一二○平方公尺、編號11部分面積二二平方公
  尺、編號12部分面積一三二平方公尺為通路，分歸兩造共同取
  得，並按附表一所示應有部分之比例繼續保持共有；
(二)編號３部分面積一三八平方公尺，分歸被告丑○○取得；
(三)編號４部分面積一三八平方公尺，分歸被告寅○○取得；
(四)編號５部分面積一三八平方公尺，分歸被告癸○○取得；
(五)編號６部分面積四七五平方公尺，分歸原告取得；
(六)編號８部分面積二○七平方公尺，分歸被告卯○○取得；
(七)編號９部分面積八八一平方公尺，分歸被告地○○取得；
(八)編號13部分面積三五八平方公尺，分歸被告Ｌ○○、黃○○、
  Ｂ○○、Ｃ○○、Ｊ○○、Ｇ○○、Ｈ○○、Ｉ○○與被告Ａ
  ○○共同取得，並按應有部分被告Ｌ○○、黃○○、Ｂ○○、
  Ｃ○○、Ｊ○○、Ｇ○○、Ｈ○○、Ｉ○○公同共有三七一分
  之二六六、被告Ａ○○三七一分之一○五之比例繼續保持共有
  ；
(九)編號15部分面積五四平方公尺，分歸被告亥○○取得：
(十)編號16部分面積三一八平方公尺，分歸被告戊○○、丁○共同
  取得，並按應有部分各二分之一之比例繼續保持共有；
(十一)編號２部分面積三二七平方公尺、編號７部分面積三六八平方
  公尺、編號10部分面積四○○六平方公尺、編號14部分面積五
  二四平方公尺分歸被告甲○、庚○○、Ｄ○○、Ｅ○○、Ｋ○○、天○、戌○○○、申○○、丙○○、乙○○、午○○、Ｔ
  ○○、Ｓ○○、未○○、子○○、壬○○、酉○○、辛○○○
  、宙○○、玄○○、Ｆ○○○、巳○○○、Ｎ○○共同取得，
  並按附表二所示應有部分之比例繼續保持共有。
訴訟費用由兩造按附表一所示應有部分之比例負擔。
    事  實  及  理  由
甲、程序部分
一、原共有人鄭出於訴訟中之民國97年12月8 日死亡，其繼承人
    為Ｒ○○○、Ｎ○○、Ｐ○○、Ｑ○○、Ｏ○○、Ｍ○○，
    經原告具狀「追加」渠等為被告，其真意應為依民事訴訟法
    第175 條第2 項、第176 條規定聲明渠等承受訴訟，由本院
    送達於他造。嗣Ｒ○○○、Ｎ○○、Ｐ○○、Ｑ○○、Ｏ○○、Ｍ○○為遺產分割，僅由被告Ｎ○○登記為本件共有人
    ，再經原告撤回其對Ｒ○○○、Ｐ○○、Ｑ○○、Ｏ○○、
    Ｍ○○之訴（渠等就本件訴訟標的已無須合一確定），核無
    不合，先予敘明。
二、被告卯○○、丁○、癸○○、寅○○、丑○○、甲○、庚○○、Ｄ○○、Ｅ○○、Ａ○○、Ｋ○○、天○、戌○○○、
    申○○、丙○○、乙○○、午○○、Ｔ○○、Ｓ○○、戊○○、壬○○、酉○○、宙○○、玄○○、地○○、Ｆ○○○
    、巳○○○、Ｌ○○、黃○○、Ｂ○○、Ｃ○○、Ｊ○○、
    Ｇ○○、Ｈ○○、Ｉ○○均經合法通知，未於言詞辯論期日
    到場，核無民事訴訟法第386 條各款所列情形，爰依原告之
    聲請，由其一造辯論而為判決。
乙、實體部分
一、原告主張：兩造共有坐落屏東縣南州鄉○○段127 地號建地
    面積8,206 平方公尺土地（下稱系爭土地），原共有人潘福
    於起訴前之88年9 月18日死亡，其繼承人為被告Ｌ○○、黃
    ○○、Ｂ○○、Ｃ○○、Ｊ○○、Ｇ○○及訴外人潘吉田，
    潘吉田復於95年10月11日死亡，其繼承人即潘福之轉繼承人
    為Ｈ○○、Ｉ○○。系爭土地依其使用目的並無不能分割之
    情事，且未訂有不分割之契約，核與民法第823 條第1 項規
    定相符，又不能協議分割，爰依民法第824 條第2 項、第4
    項規定，訴請裁判分割，分割方案如附圖所示等語。並聲明
    ：如主文所示。
二、被告則以：
    (一)被告辛○○○於最後言詞辯論期日方稱：伊也想分得附圖
      編號9 部分，該部分不能都給被告地○○等語。
    (二)被告子○○、Ｎ○○於最後言詞辯論期日始分別稱：相鄰
      之同段127-5 之地號土地應與系爭土地合併分割等語。
    (三)被告亥○○、未○○於最後言詞辯論期日陳稱：伊等對於
      按原告所提方案分割系爭土地無意見等語。
    (四)被告Ｃ○○、Ｊ○○於本院99年3 月18日履勘現場時陳稱
      ：伊等潘福之繼承人希望就現有三合院房屋即附圖編號13
      部分與被告Ａ○○維持共有等語。被告Ａ○○於本院99年
      3 月18日履勘現場時陳稱：伊沒有意見等語。
    (五)被告寅○○於本院99年3 月18日履勘現場時陳稱：伊與伊
      兄弟即被告癸○○、丑○○現有房屋部分希望一起規劃，
      分割為相同形狀且對齊，無庸顧慮現有房屋等語。
    (六)被告戊○○於本院99年3 月18日履勘現場時陳稱：伊願意
      就附圖編號16部分與伊姑姑即被告丁○維持共有，其上有
      伊與被告丁○合建及伊自建之房屋各1 間等語。
    (七)被告卯○○、丁○、癸○○、丑○○、甲○、庚○○、Ｄ
      ○○、Ｅ○○、Ｋ○○、天○、戌○○○、申○○、丙○○、乙○○、午○○、Ｔ○○、Ｓ○○、壬○○、酉○○
      、宙○○、玄○○、地○○、Ｆ○○○、巳○○○、Ｌ○○、黃○○、Ｂ○○、Ｇ○○、Ｈ○○、Ｉ○○對於他造
      主張之事實，非經公示送達已於相當時期受合法之通知，
      而於言詞辯論期日不到場，亦未提出準備書狀爭執，視同
      自認。
三、查潘福於88年9 月18日死亡，其繼承人為被告Ｌ○○、黃○○、Ｂ○○、Ｃ○○、Ｊ○○、Ｇ○○及訴外人潘吉田，潘
    吉田復於95年10月11日死亡，其繼承人即潘福之轉繼承人為
    Ｈ○○、Ｉ○○。渠等就潘福所遺之系爭土地應有部分，因
    繼承而為公同共有，有潘福之繼承系統表、戶籍登記簿謄本
    及相關戶籍謄本各1 份附卷可考。按分割共有物，性質上為
    處分行為，依民法第759 條規定，共有不動產之共有人中有
    人死亡時，於其繼承人未為繼承登記以前，固不得分割共有
    物。惟請求該繼承人辦理繼承登記，並合併為分割共有物之
    請求，不但符合訴訟經濟原則，抑與民法第759 條及強制執
    行法第130 條規定之旨趣無違，最高法院著有69年台上字第
    1012號判例可稽。準此，兩造分割共有物，須由被告Ｌ○○
    、黃○○、Ｂ○○、Ｃ○○、Ｊ○○、Ｇ○○、Ｈ○○、Ｉ
    ○○先辦理繼承登記，確為不得不然。從而原告以一訴併請
    渠等辦理繼承登記，自屬有理，復為兩造所不爭執。
四、查系爭土地為兩造所共有，應有部分之比例如附表一所示，
    有土地登記謄本1 份附卷可稽。系爭土地依其使用目的並無
    不能分割之情事，且未訂有不分割之契約，核與民法第823
    條第1 項得分割共有物之規定相符。茲兩造不能協議分割，
    亦與民法第824 條第2 項得裁判分割之規定無違。從而原告
    請准裁判分割系爭土地，核無不合，洵屬有據，亦為兩造所
    不爭執。
四、按分割之方法不能協議決定者，法院得因任何共有人之請求
    ，命以原物分配於各共有人；以原物為分配時，因共有人之
    利益或其他必要情形，得就共有物之一部分仍維持共有，民
    法第824 條第2 項第1 款前段、第4 項分別定有明文。次按
    裁判上定共有物分割之方法時，法院本有自由裁量之權，不
    受任何共有人主張之拘束，最高法院著有29年上字第1792號
    判例可稽。請求分割共有物之訴，應由法院依民法第824 條
    命為適當之分配，不受任何共有人主張之拘束；審判上共有
    物分割方法，應由法院斟酌當事人之聲明、共有物之性質、
    經濟效用及全體共有人之利益等公平決定之（最高法院74年
    度第1 次民事庭會議決議(二)參照）。再按分割共有物固不受
    分管契約之拘束，惟儘量依各共有人使用現狀定分割方法，
    以維持現狀，減少共有人所受損害，當不失為裁判分割斟酌
    之一種原則（最高法院82年度台上字第1990號裁判要旨參照
    ）。經查：
    (一)依系爭土地之使用現況，附圖編號1 、11、12部分為既成
      道路，附圖編號3 、4 、5 部分上有被告寅○○、癸○○
      、丑○○之房屋錯落，附圖編號6 部分上有原告之房屋，
      附圖編號8 部分上有被告卯○○之房屋，附圖編號9 部分
      上有被告張瓊瑤之房屋及庭院，附圖編號13部分上有被告
      被告Ｌ○○、黃○○、Ｂ○○、Ｃ○○、Ｊ○○、Ｇ○○
      、Ｈ○○、Ｉ○○因繼承潘福而與被告Ａ○○共有之房屋
      即三合院，附圖編號15部分上有被告亥○○之房屋，附圖
      編號16部分上有被告戊○○、丁○之房屋，附圖編號2 、
      7 、10、14部分上為空地或可視為空地（有若干廢棄建物
      、檳榔園及單純空地等）等情，有現場照片47張在卷可參
      （見本院卷(三)第73至92頁），並經本院會同地政機關協助
      履勘現場及囑託地政機關繪製現況之複丈成果圖核閱無誤
      （見本院卷(三)第40、46頁）。
    (二)依多數共有人之共識，以現況分割為原則，並盡可能依各
      共有人之需求修正之，即為附圖所示之分割方案。除被告
      辛○○○於最後言詞辯論期日方稱：伊也想分得附圖編號
      9 部分，該部分不能都給被告地○○等語，被告子○○、
      Ｎ○○於最後言詞辯論期日始分別稱：相鄰之同段127-5
      之地號土地應與系爭土地合併分割等語以外，未見確實之
      衝突。附圖編號9 部分，其上主要是被告張瓊瑤之房屋及
      庭院，自無不分歸被告張瓊瑤之理，故被告辛○○○所辯
      難以採憑。又本件分割共有物之訴訟標的僅及於系爭土地
      ，故被告子○○、Ｎ○○最後突然要求與鄰地合併分割，
      亦屬無據。此外，附圖編號1 、11、12部分為既成道路，
      應由兩造依原應有部分之比例維持共有，以符公平。附圖
      編號13部分上既有被告Ｌ○○、黃○○、Ｂ○○、Ｃ○○
      、Ｊ○○、Ｇ○○、Ｈ○○、Ｉ○○因繼承潘福而與被告
      Ａ○○共有之房屋即三合院，且渠等有意維持共有，則由
      渠等就該部分維持共有，應屬必要。附圖編號16部分上既
      有被告戊○○、丁○合建之房屋等，且渠等有意維持共有
      ，由渠等就該部分維持共有，亦有必要。至附圖編號2 、
      7 、10、14部分上為空地或可視為空地，尚乏分配之參考
      依據，且其他共有人怠於參與本件訴訟程序，因此由其他
      共有人就該部分保持共有，仍不無必要。從而如附圖所示
      之分割方案，應屬公允適當。
五、綜上所述，原告訴請被告Ｌ○○、黃○○、Ｂ○○、Ｃ○○
    、Ｊ○○、Ｇ○○、Ｈ○○、Ｉ○○就其被繼承人潘福所遺
    系爭土地之應有部分辦理繼承登記，再裁判分割兩造共有之
    系爭土地，為有理由，應予准許，並經本院斟酌其分割方法
    ，爰判決如主文第一、二項所示。
六、系爭土地有原告設定其應有部分7200分之431 予訴外人合作
    金庫商業銀行股份有限公司之抵押權。經原告依民事訴訟法
    第66條規定，具狀對上開抵押權人告知訴訟，由本院送達，
    有本院送達證書1 紙在卷可憑，仍未參加訴訟，則依民法第
    824 條之1 第2 項但書第3 款規定，受告知訴訟人合作金庫
    商業銀行股份有限公司之抵押權移存於原告所分得之部分，
    附予說明。
七、至兩造其餘之攻擊或防禦方法及未經援用之證據，經本院斟
    酌後，認為均對本判決結果不生影響，自無逐一詳予論駁之
    必要，併予敘明。
八、訴訟費用負擔之依據：民事訴訟法第80條之1。
中    華    民    國    99    年    7     月    20    日
                  民事第二庭    法  官  蔡嘉裕
正本係照原本作成。
如不服本判決，應於收受送達後20日內，向本院提出上訴狀（須
按他造當事人之人數附繕本）。
中    華    民    國    99    年    7     月    20    日
                                書記官  蘇小雅
附表一
┌──┬────┬────────┐
│編號│共 有 人│應有部分        │
├──┼────┼────────┤
│  1 │卯○○  │188/7200        │
├──┼────┼────────┤
│  2 │Ｌ○○、│323942/0000000  │
│    │黃○○、│                │
│    │Ｂ○○、│                │
│    │Ｃ○○、│                │
│    │Ｊ○○、│                │
│    │Ｇ○○、│                │
│    │Ｈ○○、│                │
│    │Ｉ○○即│                │
│    │潘福之繼│                │
│    │承人    │                │
├──┼────┼────────┤
│  3 │Ａ○○  │255943/00000000 │
├──┼────┼────────┤
│  4 │戊○○  │200/9991        │
├──┼────┼────────┤
│  5 │丁○    │200/9991        │
├──┼────┼────────┤
│  6 │丑○○  │47/2700         │
├──┼────┼────────┤
│  7 │寅○○  │47/2700         │
├──┼────┼────────┤
│  8 │癸○○  │47/2700         │
├──┼────┼────────┤
│  9 │亥○○  │68000/0000000   │
├──┼────┼────────┤
│ 10 │地○○  │146171/0000000  │
├──┼────┼────────┤
│ 11 │甲○    │422/9991        │
├──┼────┼────────┤
│ 12 │庚○○  │1100/9991       │
├──┼────┼────────┤
│ 13 │Ｄ○○  │211/9991        │
├──┼────┼────────┤
│ 14 │Ｅ○○  │211/9991        │
├──┼────┼────────┤
│ 15 │Ｋ○○  │255943/00000000 │
├──┼────┼────────┤
│ 16 │天○    │70/6600         │
├──┼────┼────────┤
│ 17 │戌○○○│101/6600        │
├──┼────┼────────┤
│ 18 │申○○  │100/9991        │
├──┼────┼────────┤
│ 19 │丙○○  │423/19982       │
├──┼────┼────────┤
│ 20 │乙○○  │423/19982       │
├──┼────┼────────┤
│ 21 │午○○  │5/66            │
├──┼────┼────────┤
│ 22 │Ｔ○○  │3/200           │
├──┼────┼────────┤
│ 23 │Ｓ○○  │3/200           │
├──┼────┼────────┤
│ 24 │未○○  │100/9991        │
├──┼────┼────────┤
│ 25 │子○○  │188/7200        │
├──┼────┼────────┤
│ 26 │壬○○  │188/7200        │
├──┼────┼────────┤
│ 27 │酉○○  │72/6600         │
├──┼────┼────────┤
│ 28 │辛○○○│146171/0000000  │
├──┼────┼────────┤
│ 29 │宙○○  │425/66000       │
├──┼────┼────────┤
│ 30 │玄○○  │425/66000       │
├──┼────┼────────┤
│ 31 │Ｆ○○○│70/6600         │
├──┼────┼────────┤
│ 32 │巳○○○│102/6600        │
├──┼────┼────────┤
│ 33 │Ｎ○○  │321/7200        │
├──┼────┼────────┤
│ 34 │辰○○  │431/7200        │
├──┼────┼────────┤
│    │合計    │1               │
└──┴────┴────────┘
附表二
┌──┬────┬────────┐
│編號│共 有 人│應有部分        │
├──┼────┼────────┤
│  1 │甲○    │347/5407        │
├──┼────┼────────┤
│  2 │庚○○  │903/5407        │
├──┼────┼────────┤
│  3 │Ｄ○○  │173/5407        │
├──┼────┼────────┤
│  4 │Ｅ○○  │173/5407        │
├──┼────┼────────┤
│  5 │Ｋ○○  │105/5407        │
├──┼────┼────────┤
│  6 │天○    │87/5407         │
├──┼────┼────────┤
│  7 │戌○○○│126/5407        │
├──┼────┼────────┤
│  8 │申○○  │82/5407         │
├──┼────┼────────┤
│  9 │丙○○  │174/5407        │
├──┼────┼────────┤
│ 10 │乙○○  │174/5407        │
├──┼────┼────────┤
│ 11 │午○○  │622/5407        │
├──┼────┼────────┤
│ 12 │Ｔ○○  │123/5407        │
├──┼────┼────────┤
│ 13 │Ｓ○○  │123/5407        │
├──┼────┼────────┤
│ 14 │未○○  │82/5407         │
├──┼────┼────────┤
│ 15 │子○○  │214/5407        │
├──┼────┼────────┤
│ 16 │壬○○  │214/5407        │
├──┼────┼────────┤
│ 17 │酉○○  │89/5407         │
├──┼────┼────────┤
│ 18 │辛○○○│910/5407        │
├──┼────┼────────┤
│ 19 │宙○○  │53/5407         │
├──┼────┼────────┤
│ 20 │玄○○  │53/5407         │
├──┼────┼────────┤
│ 21 │Ｆ○○○│87/5407         │
├──┼────┼────────┤
│ 22 │巳○○○│127/5407        │
├──┼────┼────────┤
│ 23 │Ｎ○○  │366/5407        │
├──┼────┼────────┤
│    │合計    │1               │
└──┴────┴────────┘

司法院資訊處製作；財團法人民間司法改革基金會備份。
